最高法院刑事判決　　　　　　　　　　　　　　　八十六年度台上字第五一五一號
　　上訴人即自訴
　　人及反訴被告　蔡木生
　　上訴人即被告
　　及　反 訴 人　王燮能
右上訴人等因自訴及反訴被告等背信等罪案件，不服台灣高等法院台中分院中華民國
八十五年八月二十八日第二審判決（八十四年度上訴字第一八五三號，自訴案號：台
灣台中地方法院八十三年度自字第一四三四號），提起上訴，本院判決如左：
    主  文
原判決關於王燮能部分撤銷，發回台灣高等法院台中分院。
其他上訴駁回。
    理  由
一撤銷部分（即王燮能部分）
本件原判決認定上訴人即自訴人蔡木生與上訴人即被告王燮能於民國六十七、八年間
，共同出資向賴懋財購買木材，嗣因賴懋財無法履行交付木材之義務，乃於六十八年
十月二十八日立據，將其所有坐落基隆市信義區○○○段槓子寮小段一八三及一八五
地號二筆土地，作價轉讓蔡木生、王燮能。蔡木生、王燮能於會算後，約定蔡木生就
上開二筆土地，有十八分之五之權利，並同意信託登記於王燮能之名下，委託王燮能
代為處理，於他日與人合建，所得之利益，再依上開約定之比例分配，並書立備忘錄
為憑。詎王燮能竟意圖為自己不法之利益，違背其任務，於七十三年十二月一日將上
開第一八三地號之土地出賣予王武德等人，並於七十三年十二月十八日辦理所有權移
轉登記完畢，所得之款項全數留供己用。又於七十五年十月六日，為向何麗琴借款週
轉，乃將上開一八五地號土地以買賣為原因，申請移轉登記為何麗琴所有，作為債權
保障，於七十五年十月十七日完成登記，致生損害於蔡木生之財產等情。因而撤銷第
一審判決，論被告王燮能背信罪刑，固非無見。
惟查：(一)依卷內資料，前揭第一八五地號土地，經被告王燮能於七十五年十月六日以
買賣為原因，申請移轉登記為何麗琴所有，同月十七日完成登記，嗣於七十八年九月
十五日又以買賣為原因，申請移轉登記為被告所有，並於同（七十八）年十月二十六
日完成登記；被告復於八十年十一月二十二日將之出售予廖黃娥、廖進國，而於同（
八十）年十二月十九日完成所有權移轉登記，有土地登記簿謄本（影本）可稽（見一
審卷第二十、二十一頁）。自訴人蔡木生原自訴意旨並未就被告於七十五年十月六日
將該筆土地之所有權移轉登記予何麗琴部分，提起自訴，而係就被告其後將該筆土地
於八十年十一月二十二日出售予廖黃娥、廖進國二人部分，認係另行起意而涉犯背信
等罪嫌；嗣經第一審依其審理結果，認此部分不能證明被告犯罪（見第一審判決理由
貳之乙），而於判決主文第一項後段，另為被告無罪之諭知，自訴人並就此部分提起
第二審上訴在案。原判決認定被告就該一八五地號土地部分之犯罪時間及方法，均與
自訴人所起訴者有異，則原判決所認定者與自訴人所起訴者，是否為同一事實，即非
無疑義。原審未詳加審究說明，即對於自訴狀所未載述之部分併予論罪，而就已經提
起自訴且經第一審諭知被告無罪部分，應為如何之裁判，則未予置論，自非適法。(二)
原判決認定之事實如果無訛，則被告先後二次違背依上開信託契約所應負之任務，侵
害自訴人對於不同之二筆不動產之財產法益，原判決於理由欄內竟謂被告僅有一個違
背任務之行為，而論以單純一罪，亦有事實與理由不相適合之違背法令。自訴人上訴
意旨指摘原判決關於被告部分不當，非無理由，被告亦上訴表示不服，應認原判決此
部分有發回更審之原因。又此部分雖係刑事訴訟法第三百七十六條第五款所列之案件
，惟於修正刑事訴訟法施行前，原得上訴於第三審法院，且已繫屬於法院，依刑事訴
訟法施行法第五條第一項規定，仍應依施行前之法定程序終結之，附此明。
二上訴駁回部分（即蔡木生部分）
按刑事訴訟法第三百七十七條規定：上訴於第三審法院，非以判決違背法令為理由，
不得為之。是提起第三審上訴，應以原判決違背法令為理由，係屬法定要件，且必須
依據卷內資料為具體之指摘，並足據以辨認原判決已具備違背法令之形式，始屬相當
。本件原判決認不能證明反訴被告蔡木生犯誣告罪，因而維持第一審諭知無罪之判決
，業已明所憑之論據及理由。對於上訴人即反訴人王燮能所指反訴被告涉犯誣告罪
嫌等語，認為不足採取，亦已依據調查之結果，予以指駁。反訴人上訴意旨仍執陳詞
而為事實上之爭辯，並就原審採證認事職權之行使，全憑己見，任意指摘，難謂已符
合首揭法定上訴第三審之要件。其上訴違背法律上之程式，應予駁回。
據上論結，應依刑事訴訟法第三百九十七條、第四百零一條、第三百九十五條前段，
判決如主文。
中      華      民      國    八十六    年      八      月    二十八    日
                              最高法院刑事第六庭
                                  審判長法官  黃  劍  青
                                        法官  劉  敬  一
                                        法官  林  增  福
                                        法官  林  文  豐
                                        法官  邵  燕  玲
      右正本證明與原本無異
                                              書  記  官
中      華      民      國    八十六    年      九      月      六      日
